臺灣高等法院刑事判決　　　　　　　　96年度上易字第2324號
上　訴　人　臺灣板橋地方法院檢察署檢察官
被　　　告　戊○○
選任辯護人　陳憲鑑律師
上列上訴人因被告竊佔案件，不服臺灣板橋地方法院96年度易字
第712號，中華民國96年8月17日第一審判決（起訴案號：臺灣板
橋地方法院檢察署96年度偵字第1148號），提起上訴，本院判決
如下：
    主  文
上訴駁回。
    理  由
一、公訴意旨略以：被告戊○○於民國94年3月間，仲介告訴人
    乙○○購買位於臺北縣板橋市○○○路8號11樓之10之房屋
    （以下稱系爭房屋），待系爭房屋過戶予告訴人乙○○後，
    被告戊○○即與告訴人乙○○約定系爭房屋無償借予被告戊○○使用半年，使用期間自94年4月起至94年9月止。詎被告
    戊○○竟意圖為自己不法之利益，於94年7月28日，未經告
    訴人乙○○之同意，即將系爭房屋據為己有後以自己名義出
    租予不知情之丁○○，並將租金侵吞入己，以此方式竊佔告
    訴人乙○○所有之上開房屋。嗣於94年9月借期屆至，告訴
    人乙○○要求返還系爭房屋未果，因認被告戊○○涉犯刑法
    第320條第2項之竊佔罪嫌等語。
二、按犯罪事實應依證據認定之，無證據不得認定犯罪事實；又
    不能證明被告犯罪者，應諭知無罪之判決，刑事訴訟法第15
    4條第2項、第301條第1項前段分別定有明文。又犯罪罪事實
    之認定，應憑真實之證據，倘證據是否真實尚欠明確，自難
    以擬制推測之方法，為其判斷之基礎；而認定犯罪事實之證
    據係指足以認定被告確有犯罪行為之積極證據而言，該項證
    據自須適合於被告犯罪事實之認定，始得採為斷罪資料（參
    照最高法院53年台上字第656號、29年上字第3105號判例）
    。且刑事訴訟上證明之資料，無論其為直接或間接證據，均
    須達於通常一般之人均不致有所懷疑，而得確信其為真實之
    程度，始得據為有罪之認定，若其關於被告是否犯罪之證明
    未能達此程度，而有合理懷疑之存在，致使無從形成有罪之
    確信，根據「罪證有疑，利於被告」之證據法則，即不得遽
    為不利被告之認定（參照最高法院76年台上字第4986號判例
    ）。
三、公訴意旨認被告戊○○涉犯前揭罪嫌，無非係以告訴人乙○○之指訴、證人丙○○之指證及存證信函等為據。訊據被告
    戊○○固坦承於94年7月28日起將告訴人乙○○所有之系爭
    房屋出租予不知情之丁○○，每月並收取新臺幣（下同）12
    ,000 元租金之事實，惟堅決否認有何竊佔之犯行，辯稱：
    系爭房屋原係伊要購買，因伊無法順利貸款，遂由乙○○之
    弟甲○○購買，因甲○○亦無法順利貸款，最後由乙○○購
    買系爭房屋，系爭房屋之售價係315萬元，乙○○貸得360萬
    元，並由伊支付頭期款5萬元，伊於購屋時，曾告知乙○○
    之姊丙○○欲使用系爭房屋作為辦公室及倉庫，又因乙○○
    超貸50萬元，若系爭房屋若過戶到伊名下，將無法貸得如此
    高之金額，故以租金當作是超貸50萬元之補貼，伊並未竊佔
    乙○○之系爭房屋等語。經查：
(一)按所謂竊佔他人之不動產，係指違背他人之意思，「擅自佔
    據」他人之不動產，而侵害他人對該不動產之所有權或支配
    權而言。故倘非擅自佔據他人之不動產，縱有持有該不動產
    ，亦無成立竊佔罪之餘地。又竊佔罪與侵占罪之不同，乃在
    於侵占罪係以自己原已持有他人之物為前提，竊佔罪則以他
    人之物原不在自己持有中，其持有純由於犯罪之結果而來，
    兩罪之構成要件相異，絕非可同時成立（參見最高法院31年
    上字第1038號判例意旨）。是如擅自搬入他人房屋居住，或
    可成立竊佔犯行，但如係使用借貸契約終止、屆滿或借用人
    未依約使用房屋，而仍拒不交還所使用借貸之房屋，均難謂
    為竊佔。
(二)被告於原審稱：我從過戶之後就有告知我要使用這間房子當
    作辦公室及倉庫。系爭房屋用到95年10月，後來房客就搬走
    了。我是從94年8月份至95年9月份收取租金等語（原審簡字
    卷第25-26頁、原審卷第59頁），核與證人即告訴人乙○○
    於原審結證稱：這房子一過戶後，我就交給被告使用，我是
    因為我姐姐的關係，好心才借給被告使用的，是從94年4月
    至94年9月底借給被告，是在94年9月底我姐姐去看房屋時發
    現有人承租才知道被告轉租的等語（原審卷第48，50，52頁
    ），及證人即告訴人之姐丙○○於原審結證稱：我妹妹買了
    系爭房屋後，因住在新竹，她沒有使用過，被告當時要使用
    系爭房屋，有向我妹妹借用半年的時間。我妹妹是因為看在
    我的關係才借被告的，被告與我前男友是好朋友，且又是同
    鄉，所以我就沒有問這麼多，就把系爭房屋借給被告使用。
    我是半年後才向被告要求返還系爭房屋。系爭房屋是從94年
    4月份至94年9月底借給被告。是我妹妹說要被告返還房屋時
    ，我去找被告，才知道房屋被轉租出去」等語相符（原審卷
    第42，44頁錄），據此，有關被告自94年4月份起至94年9月
    底向告訴人乙○○借用系爭房屋使用，並於94年8月間起即
    將系爭房屋轉租他人等情，堪予認定。因此，被告固自94年
    8月間起即將系爭房屋轉租他人，並收取租金使用，然被告
    前之所以占有使用系爭房屋，乃係基於其與告訴人乙○○之
    上開使用借貸契約而來，並非擅自佔據告訴人之系爭房屋。
    揆諸前開最高法院判例意旨及說明，被告既非係因犯罪始佔
    據系爭房屋，縱使其有轉租系爭房屋予他人之情形，尚難以
    竊佔罪相繩。
四、綜上，尚無證據足以證明被告涉犯竊佔犯行，公訴人所舉證
    據，仍有合理之懷疑，猶未到達確信其為真實之程度，自不
    能遽認被告確有竊佔犯行。此外，復查無其他積極證據足以
    認定被告涉犯竊佔犯行，揆諸首揭法律規定及說明，自應為
    被告無罪之諭知。原審同此認定，而為被告戊○○無罪之諭
    知，核無不當，應予維持，檢察官上訴意旨以：借用人違反
    原先借用目的，轉而出租牟利，當屬不法佔有，應構成竊佔
    罪，請撤銷原判決等語，然有關不法之內涵有：行政不法，
    民事不法、刑事不法等，本件被告取得佔有，係基於使用借
    貸契約，已如前述，尚不能認係刑事不法，至於其轉租之行
    為，於民事上是否有不當得利等之民事不法情況，尚不影響
    其無刑事不法之狀況，是公訴人上訴意旨，尚有誤會，為無
    理由，應予駁回。
據上論斷，應依刑事訴訟法第368條，判決如主文。
本案經檢察官王壬貴到庭執行職務。
中　　華　　民　　國　　96　　年　　11　　月　　9 　　日
　　　　　　　　　刑事第十八庭審判長法　官　溫耀源
                  　　　　　　　　  法　官　陳健順
　　　　　　　　　　　　　　　　　  法　官　周政達
以上正本證明與原本無異。
不得上訴。
                                    書記官  莊昭樹
中　　華　　民　　國　　96　　年　　11　　月　　9 　　日
